【裁判字號】    98,消債聲,16
【裁判日期】    980831
【裁判案由】    聲明異議
【裁判全文】
臺灣臺北地方法院民事裁定            98年度消債聲字第16號
異  議  人
即 債權 人  台新國際商業銀行股份有限公司
法定代理人  丑○○
代  理  人  癸○○
異  議  人
即 債權 人  國泰世華商業銀行股份有限公司
法定代理人  丙○○
代  理  人  庚○○
            乙○○
債  權  人  日盛商業銀行股份有限公司
法定代理人  陳  棠
代  理  人  己○○
債  權  人  永豐商業銀行股份有限公司
法定代理人  子○○
代  理  人  甲○○
債  權  人  玉山商業銀行股份有限公司
法定代理人  辛○○
債  權  人  荷商荷蘭商業銀行股份有限公司
法定代理人  壬○○
代  理  人  丁○○
債  權  人  萬泰商業銀行股份有限公司
法定代理人  未○○
代  理  人  戊○○
相  對  人
即 債務 人  午○○
代  理  人  周漢威律師
上列異議人因消費者債務清理事件，對本院民國九十七年十二月
二十九日九十七年度執消債更字第十九號裁定聲明異議，本院裁
定如下：
    主  文
原裁定廢棄。
債務人所提如附件一、二所示之更生方案均不予認可，並自中華
民國九十八年八月三十一日下午四時起開始清算程序。
    理  由
一、按法院裁定不認可更生方案時，應同時裁定開始清算程序；
    有下列情形之一者，法院應不認可更生方案：一、債權人會
    議可決之更生方案對不同意或未出席之債權人不公允；二、
    更生程序違背法律規定而不能補正；三、更生方案違反法律
    強制或禁止規定，或有背於公共秩序、善良風俗；四、以不
    正當方法使更生方案可決；五、已申報無擔保及無優先權之
    債權總額逾新臺幣一千二百萬元；六、更生方案定有自用住
    宅借款特別條款，而債務人仍有喪失住宅或其基地之所有權
    或使用權之虞；七、更生方案所定自用住宅借款特別條款非
    依第五十四條協議成立；八、更生方案無履行可能；九、債
    務人有虛報債務、隱匿財產，或對於債權人中之一人或數人
    允許額外利益，情節重大。消費者債務清理條例第六十五條
    第一項、第六十三條第一項分別定有明文。又法院開始清算
    程序裁定，應載明其年、月、日、時，並即時發生效力，復
    為同條例第八十三條第一項所明定。
二、本件債務人聲請更生，前經本院九十七年度消債更字第五號
    裁定開始更生程序，債務人先提出如附件一之更生方案，雖
    全體債權人均不同意，仍經本院九十七年度執消債更字第十
    九號裁定認可該更生方案，嗣經異議人異議後，債務人復於
    九十八年七月二十九日修正提出如附件二之更生方案，除債
    權人玉山商業銀行股份有限公司經通知未到院表示意見外，
    其他債權人均不同意，合先陳明。
三、經查，債務人就扶養費及租金有虛報債務支出，藉以降低償
    債金額之事實，故如附件一、二之更生方案均不予認可：
  (一)關於債務人家庭之債務支出，相關證人於本院九十八年七月
    十四日訊問期日到庭作證，證言要旨如下：
    (1)證人卯○○（債務人之父）證稱：「（問：關於現住房屋
      之租金，係如何負擔？子女有無支付扶養費？證人本人平
      常有何花費？）房子租金一個月付一次，我們是全家住一
      起，我沒有辦法付租金，我太太在付租金，是大家一起湊
      錢去付，我的小孩都有付給我，但很少，小孩總共給我一
      、二千元，平常我只有吃飯的花費，我都是在外面吃飯，
      比較省，我都吃五十元的飯就很好了。」。
    (2)證人寅○○○（債務人之母）證稱：「我現在有工作，收
      入不穩定，大約在二萬三千元至二萬五千元左右，我先生
      沒有工作，殘障補助有一千元，每月都有撥到帳戶。」、
      「（問：關於現住房屋之租金，係如何負擔？子女有無支
      付扶養費？證人本人平常有何花費？）房屋租金本來一萬
      六千元，現在一萬五千元，租金是我工作的錢全部交給午
      ○○，然後她去統籌付租金，我都是把錢交給午○○，她
      每個星期都會給我一千五百元，午○○也會每個禮拜給我
      先生一千五百元。我還有門診花費，如果不夠，午○○會
      另外給我，我看腎臟科，我先生是看神經外科。」。
    (3)證人巳○○（債務人之妹）證稱：「（問：關於廈門街房
      屋之租金，係如何負擔？證人有無支付扶養費？）我沒有
      付扶養費，租金是姐姐午○○在支付，因為我也有一百多
      萬元的負債，所以沒有辦法幫我姐姐午○○的忙。」。
    (4)證人辰○○（債務人之弟）證稱：「（問：證人目前有無
      工作或收入？父母有無工作或收入？）我現在有工作，每
      月賺二萬九千元，扣勞健保後，大約二萬七千元。我母親
      現在有工作，我父親沒有工作，我母親的收入大概二萬元
      ，實際不太清楚。」、「（問：關於廈門街房屋之租金，
      係如何負擔？證人有無支付扶養費？）房屋租金，我不確
      定，因為我沒有負擔，我的錢都是拿給姐姐，都由姐姐在
      處理，我的錢都是由姐姐統籌處理。」、「（問：你本身
      有無負債？）我本身有助學貸款，每月四千多元，我給家
      裡是一萬二千元，我繳助學貸款，其他是我的生活費。」
      。
    (5)債務人本人證稱：「我父母還有土地銀行勞工貸款，一個
      月七千元。」、「（問：你們家的錢都是你統籌？）是的
      ，包括水、電費、電話費及我父母的勞保費的繳納等。」
      。
  (二)按民法第一千一百十七條規定：「受扶養權利者，以不能維
    持生活而無謀生能力者為限。前項無謀生能力之限制，於直
    系血親尊親屬，不適用之。」；復按配偶及子女為受扶養人
    之法定扶養義務人，扶養之程度，應按受扶養權利者之需要
    與負扶養義務者之經濟能力及身分定之（民法第一千一百十
    五條第一項第一款、第一千一百十六條之一、第一千一百十
    九條參照）。經查：(1)依債務人之母寅○○○之證言，足見
    其並非不能維持生活無謀生能力，債務人對母親自無任何扶
    養費支出可言；(2)債務人之父雖因車禍致不能維持生活無謀
    生能力，依法應受扶養，但如前所述，扶養義務人包括配偶
    及子女，並非僅債務人一人，而債務人之母寅○○○證稱，
    其將其每月約在二萬三千元至二萬五千元左右之工作收入交
    給債務人，統籌付租金及生活費，債務人之弟辰○○則證稱
    ，每月收入扣除助學貸款及生活費，係每月交付債務人一萬
    二千元統籌處理；(3)縱債務人之妹巳○○如其證言未依法負
    擔父親扶養費及家庭租金支出，以債務人所稱每月收入三萬
    零九百元，與債務人之母寅○○○月入二萬三千元至二萬五
    千元左右，債務人之弟扣勞健保後，月入大約二萬七千元比
    例計算，債務人應負擔之租金與父親扶養費並不超過百分之
    四十；(4)關於債務人父親實際所需之扶養費，債務人父母之
    陳述並不一致，縱以債務人母親所述每星期一千五百元從寬
    計算，即使每月以三十一天計，總額不會超過六千七百元，
    再加上一萬五千元之租金，總額亦不會超過二萬一千七百元
    ，債務人分擔數額以百分之四十計算，亦僅八千六百八十元
    （21,700x0.4=8,680）；(5)債務人雖辯稱家用尚有水、電費
    、電話費及父母勞保費、醫藥費的繳納等支出，父母還有土
    地銀行勞工貸款每月七千元云云，然債務人母親之收入，足
    以負擔每月七千元之勞工貸款，無庸債務人代為支付，而水
    、電費、電話費及父母勞保費、醫藥費之數額亦屬有限，債
    務人父親另有每月一千元之殘障補助足以部分補貼，然債務
    人所提出之附件一更生方案，以債務人支出一萬八千元租金
    與扶養費債務為計算基礎，修正提出之附件二更生方案，則
    以債務人支出一萬七千元租金與扶養費債務為計算基礎，與
    前揭債務人實際分攤之租金與扶養費應不超過八千六百八十
    元，實相差太多（若依法律加計巳○○應分攤扶養費，債務
    人實際分攤數額將更低），債務人有虛報債務支出，藉以降
    低償債金額之事實，顯失誠信，情節重大；(6)綜上，債務人
    提出如附件一、二所示更生方案，依前揭消費者債務清理條
    例第六十三條第一項第九款規定應不予認可，原裁定誤認並
    無不應認可附件一更生方案之消極事由存在，而裁定逕予認
    可該更生方案，顯屬不當，異議人之異議為有理由，爰裁定
    如主文所示。
四、依首揭法條裁定如主文。
中    華    民    國    98    年    8     月    31    日
              民事第一庭    法      官  文衍正
上為正本係照原本作成。
如不服本裁定不認可更生部分，應於裁定送達後10日內，以書狀
向本院提出抗告，並繳納抗告費新臺幣1000元；裁定開始清算程
序部分，不得抗告。
中    華    民    國    98    年    8     月    31    日
                            書  記  官  潘惠敏


司法院資訊處製作；財團法人民間司法改革基金會備份。
